臺灣嘉義地方法院民事判決　99年度再易字第10號
再審原告　　王錦標
兼
訴訟代理人　王錦榮
再審被告　　嘉義市農會
法定代理人　黃騰輝
訴訟代理人　陳忠鎣律師
上列當事人間異議之訴事件，再審原告對於本院民國99年8 月25
日99年度簡上字第34號確定判決提起再審之訴，本院於民國100
年3 月21日言詞辯論終結，判決如下：
    主      文
再審之訴駁回。
再審訴訟費用由再審原告負擔。
    事實及理由
壹、程序方面：
一、按再審之訴，應於30日之不變期間內提起；前項期間，自判
    決確定時起算，但再審之理由發生或知悉在後者，自知悉時
    起算，民事訴訟法第500 條第1 項、第2 項定有明文。經查
    ，本院99年度簡上字第34號異議之訴事件之民事判決，於99
    年8 月25日宣判，於99年8 月30日送達再審原告，此有宣示
    判決筆錄、送達證書附於前述民事卷宗可稽，因該判決為不
    得上訴第三審法院之判決，應認該民事判決於宣判當日即告
    確定，嗣再審原告雖於同年10月26日始具狀提起本件再審之
    訴（有本院收件章戳可按），並主張其等於同年10月21日始
    發現未經斟酌之證物，而知悉有再審理由，應認已遵守30日
    之不變期間。
二、次按，有下列各款情形之一者，得以再審之訴對於確定終局
    判決聲明不服。但當事人已依上訴主張其事由或知其事由而
    不為主張者，不在此限：一、適用法規顯有錯誤者。二、判
    決理由與主文顯有矛盾者。十三、當事人發現未經斟酌之證
    物或得使用該證物者。但以如經斟酌可受較有利益之裁判者
    為限。又按依第466 條不得上訴於第三審法院之事件，除前
    條規定外，其經第二審確定之判決，如就足影響於判決之重
    要證物，漏未斟酌，亦得提起再審之訴，民事訴訟法第496
    條第1 項第1 、2 、13款及第497 條分別定有明文。本件再
    審原告以原審判決其中有前揭第13款所列之再審理由，提起
    本件再審之訴，形式上已符合聲請再審之事由，認其訴為合
    法，均合先敘明。
貳、實體方面：
一、再審原告提起再審之訴意旨略以：
  (一)本件因事隔多年，許多有利證據業已遺失或因超過保存期限
    而遭銷毀，致再審原告所能取得之證據稍嫌薄弱，然如附表
    所示B 、C 、D 、E 建物即暫編建號346 、347 、348 、34
    9 棟次建物（下稱系爭建物）確係再審原告因營業需要而搭
    建，所用建材大部分亦為再審原告所提供，原審已向國稅局
    查得部分建材發票，諸如新生五金工廠於83年及87年間開給
    永吉商行等發票，惟因不知發票來源及行業營業規則（本行
    業採取月結帳付款方式），再審原告亦直至開庭始知原審有
    取得該等發票，並無予再審原告陳述說明機會，而於無法理
    解該等發票所載出貨單日期及出貨次數與發票開立無關，僅
    以發票開立之日期即認定全部進貨銷售，致判決理由有矛盾
    。復未慮及資料業已超過保存期限，應就現有證據給予再審
    原告有利之判決，亦違背憲法保障人民財產權之基本權利。
    又系爭建物所採用材料即為新生五金工廠出售之角鐵、錏管
    等五金材料，再審原告本身即從事批發銷售之建材，並無向
    他公司購買較貴建材之可能，且系爭建物發包時，更刪除由
    承包商購買建材之規定，改由業主即再審原告提供建材。是
    以，除得證明系爭建物之建材與再審原告公司所採用不同，
    或有證據證明該建材非由再審原告提供，即否認再審原告主
    張之建材為用於系爭建物中，實違背證據法則及經驗法則。
    再者，原審判決所依據之切結書與借據簽訂之日期不同，刑
    事鑑定亦無結果，抵押權設定部分僅土地而未含地上物，，
    且該切結書之簽訂係因農會人員向債務人王朝鼎告知，如簽
    該份切結書並給予新臺幣（下同）5 萬元，系爭建物即無須
    被拍賣，債務人現已對該承辦人員提起訴訟，而原審未查，
    即以之為再審原告敗訴認定之證據，有違比例原則及證據法
    則，應命再審被告提出其他證據，以證明系爭建物為債務人
    王朝鼎所有。
  (二)又使用於系爭C 棟建物之錏管，部分來自富隆鋼鐵股份有限
    公司（下稱富隆公司），有再審原告提出之該公司估價單中
    所載1/2"、3/4"、1"、1-1/2"等部分可證，其餘售予下游客
    戶，因事隔過久無法指認用於建材之正確數量，但仍可確定
    系爭C 棟建物係於83年2 月至8 月間建造，故此期間進貨之
    錏管必定有用於該建物。再者，原審向國稅局調閱再審原告
    購買建材之發票，因已逾保存期限而無法取得，並非謂無前
    揭與再審原告交易之公司存在，而所調得之新生五金工廠出
    貨單據，及再審原告所找到之前揭富隆公司之發票，更顯再
    審原告之所述為真。又系爭建物雖未辦理登記，惟因合乎定
    著物之要件，已屬民法承認之物，而可成為所有權之標的，
    再審原告與債務人王朝鼎成立租賃契約後，約定在出租人未
    買回系爭建物前，其所有權仍歸再審原告所有，該租賃契約
    雖未經公證，但再審原告確實在該處營業，故依前揭租賃契
    約，系爭建物之所有權應為再審原告所有。退步言之，原審
    判決認定系爭建物為債務人王朝鼎所有，則依民法第769 條
    及第770 條之規定，再審原告經所有權人同意使用，並公然
    、和平、繼續占有未登記之系爭建物逾10年，已時效取得系
    爭建物之所有權，爰依民事訴訟法第496 條第1 項第1 款、
    第2 款及第13款之規定提起再審等語，並聲明：原確定判決
    廢棄、確認系爭建物之所有權為再審原告所有、再審被告之
    強制執行程序應予撤銷、再審及再審前訴訟費用由再審被告
    負擔。
二、再審被告則略以：再審之訴應於30日不變期間內提起，本件
    駁回上訴判決，係於99年8 月25日宣判當日即判決確定，而
    再審原告收受該判決日期為99年8 月30日，卻遲至同年10月
    26日始提起本件再審之訴，顯已逾再審提起期間。又再審原
    告提出之估價單不能證明系爭建物之建材係由其所提供，且
    再審原告有許多進貨，如何證明係使用在系爭建物上？再者
    ，債務人王朝鼎之借貸有書立切結書，切結系爭建物為債務
    人王朝鼎所自建及自用，並任憑再審被告處置，而再審原告
    於原審表示該切結書係由其父親王朝鼎所簽立，卻於本件再
    審時始提出交付5 萬元予農會承辦人員，而得免為拍賣之情
    事，顯係意圖拖延訴訟等語，資為抗辯，並聲明：再審之訴
    駁回、再審訴訟費用由再審原告負擔。
三、本院得心證之理由：
  (一)本件再審原告以其99年10月21日始發現未經斟酌之證物，為
    此提起本件再審之訴，並提出新生五金工廠83年至87年間之
    統一發票或客戶發明細表影本9 份及與永吉商行之送貨單3
    份、機智配管材料行86年間出貨單影本2 份、富隆公司83年
    間之估價單影本3 份、支票票根影本2 份、隆聚實業股份有
    限公司（下稱隆聚公司）83年5 月17日之估價單影本1 份等
    件為證（見本院卷第8 至24頁），惟除其中機智配管材料行
    86年間出貨單影本2 份、富隆公司83年間之估價單影本3 份
    及支票票根影本2 份、隆聚公司83年5 月17日之估價單影本
    1 份等件，係於原審未提出及斟酌外（下稱系爭證物），其
    餘證物（即見本院卷第8 至16、22至24頁）均早已附於原審
    及經原審斟酌在卷（見原審卷第141 、142 、148 、149 、
    151 至154 、156 、160 頁），此有原審卷證及民事判決與
    本院卷證資料經核閱無誤。是以，再審原告主張有發現未經
    斟酌之證物，本院自應就系爭證物斟酌為限，亦合先敘明。
  (二)按民事訴訟法第496 條第1 項第13款所謂當事人發現未經斟
    酌之證物或得使用該證物，係指在前訴訟程序不知有該證物
    ，現始知之，或雖知有此而不能使用，現始得使用者而言；
    又當事人提起再審之訴，以發現未經斟酌或得使用之證據為
    理由者，必以該證據若經斟酌可受較有利益之裁判者為限，
    此有最高法院32年上字第1247號、18年上字第710 號判例意
    旨可資參照。經查：
  1.關於再審原告於原審主張向新生五金工廠購買錏管、角鐵部
    分，已據財政部台北市國稅局南港稽徵所99年6 月25日財北
    國稅南港營業字第0990202112號函檢附新生五金工廠說明書
    1 份及統一發票影本34紙加以函覆（見原審卷第138 至162
    頁）。經原審核閱新生五金工廠提出之發票，購買人分別為
    協恰公司及永吉商行，因此，就再審原告主張其等以協恰公
    司及永吉商行名義購買錏管、角鐵，而出資興建系爭346 、
    347 棟次建物等情，自應查明是否無訛。然查：(1)再審原告
    主張永吉商行於79年6 月28日向訴外人王朝鼎承租附表二編
    號1 之A1建物，並於78至82年間，陸續增建系爭346 棟次建
    物（即B1、B2、B3、B4建物）；協恰公司則在83年5 月20日
    向訴外人王朝鼎承租附表編號1 之A2建物，並於83年1 至7
    月間增建系爭347 棟次建物等情，雖據再審原告供陳在卷，
    並提出房屋租賃契約書、承攬工程契約書為證（詳原一審卷
    第7 、8 、95至97頁，原審卷第12、13頁），然經再審被告
    否認前述房屋租賃契約書及承攬工程契約之真正，再審原告
    就前述契約書之真正，復無法舉證以實其說，其主張已難逕
    為憑信。(2)況且，經原審一一核對新生五金工廠提出之發票
    ，其與永吉商行交易之日期，分別為83年4 月8 日、83年5
    月6 日、86年1 月8 日、86年2 月10日、86年3 月6 日、86
    年5 月6 日、86年6 月4 日、86年12月5 日、87年7 月6日
    、87年8 月6 日、87年9 月7 日、87年10月3 日、87年11月
    3 日（詳原審卷第139 至162 頁），與再審原告主張系爭34
    6 棟次建物之興建時間係78至82年間乙節，已有不符。(3)又
    新生五金工廠與協恰公司交易之日期，則分別為83年1 月、
    83年2 月5 日、83年3 月7 日、83年6 月6 日、83年8 月11
    日、83年9 月8 日、83年12月6 日、84年3 月2 日、84年4
    月7 日、84年5 月6 日、84年6 月6 日、84年11月8 日、84
    年12月6 日、85年1 月9 日、85年5 月7 日、85年6 月5日
    、85年9 月6 日、85年11月6 日、85年12月6 日、86年7 月
    7 日（詳原審卷第139 至162 頁），雖與再審原告主張系爭
    347 棟次興建期間（即83年1 月至7 月），有部分重疊，然
    原審參酌協恰公司營業項目包含水電材料、電機材料之買賣
    業務，有公司基本資料查詢明細在卷可稽（見原審卷第79頁
    ），而細究新生五金工廠提出上開發票之交易明細記載內容
    ，協恰公司購買之品項，不外乎係有孔角鐵、簡易葫蘆型吊
    管束、六角螺絲、六角螺母、U 型螺絲、型鋼用之P 型管束
    水管等項目，本屬協恰公司本身經營水電材料、電機材料買
    賣之進貨項目，況且，綜觀協恰公司及永吉商行向新生五金
    工廠進貨之時間，幾乎每月或間隔1 、2 個月即進貨一次，
    且進貨日期大部分集中在每月份5 號至8 號之間。簡言之，
    由新生五金工廠提出之發票所載日期及購買品項觀之，協恰
    公司及永吉商行購買之日期不但有規律可循，且歷年來購買
    之品項幾乎相同，所購買之品項又與協恰公司營業內容相符
    。故此，再審原告雖主張其等向新生五金工廠進貨之材料，
    有部分係作為興建系爭346 、347 棟次建物之用，惟由新生
    五金工廠提出之發票及交易明細內容以觀，尚難認再審原告
    所述為真，是再審原告前揭主張，尚無足憑採等情，業經原
    審認定並判決確定在案。
  2.次查，本院細繹再審原告提出之機智配管材料行、富隆公司
    、隆聚公司等系爭證物記載內容，永吉商行或再審原告王錦
    榮公司所購買之品項，不外乎係有孔角鐵單面孔、白A 、白
    B 鋼管、美亞白B 管等項目，亦本屬其等本身經營水電材料
    、電機材料買賣之進貨項目，及有支付款項之憑據，然該交
    易時間與原審前述進貨之時間及過程亦無不同，而前揭進貨
    材料為有孔角鐵單面孔或鋼管，均係供作鐵管支柱，一般作
    為水管或消防管使用等情，亦經再審原告陳述在卷（見本院
    卷第46頁）。是以，就系爭證物所進貨項目僅有孔角鐵及鋼
    管材料等系爭材料，顯難逕認由鐵皮、木造建材建構之系爭
    建物為再審原告所興建；何況，縱認再審原告確有提供前述
    材料，然再審原告經營水電、電機等材料，與訴外人王朝鼎
    為父子關係，於訴外人王朝鼎在興建系爭建物後，就其等進
    貨之材料中，提供部分鋼管予訴外人王朝鼎供其作為消防或
    水電等附屬設備之用，亦屬人情之常，自難據此得認系爭建
    物係再審原告所興建。準此，系爭證物經本院再予斟酌，亦
    不足影響原確定判決，並非可受較有利益之裁判，再審原告
    據以提起再審之訴，即無理由。
  (三)次按，民事訴訟法第496 條第1 項第1 款所謂適用法規顯有
    錯誤者，係指確定裁判所適用之法規顯然不合於法律規定，
    或與司法院現尚有效及大法官會議之解釋，或最高法院尚有
    效之判例顯然違反者，或消極的不適用法規，顯然影響判決
    者而言，不包括認定事實錯誤、漏未審酌證據、取捨證據失
    當及裁判不備理由之情形在內，此有司法院大法官釋字第17
    7 號解釋、最高法院60年台再字第170 號判例、63年台上字
    第880 號判例、69年台再字第131 號判決、80年台上字第13
    26號判決可資參照。本件再審原告另主張原審有前揭認定事
    實違背證據法則及經驗法則等，而有民法第496 條第1 項第
    1 款適用法規顯有錯誤云云。惟本件再審原告所稱原確定判
    決有發現未斟酌之證物，業經本院斟酌而為前述認定在案，
    已難認足以影響原確定判決，而再審原告所指稱之其他事由
    ，既已逾前述再審期間，難認合法；況再審原審所指稱者，
    均屬原審事實認定之情形，按之前揭判例意旨說明，此均誠
    屬原確定判決認事用法之職權，尚與適用法規顯有錯誤之情
    形無涉。
  (四)又再審原告另以確定判決有判決理由與主文矛盾之情形，為
    其論據。除已逾前述再審期間，已顯難認合法外；再者，民
    事訴訟法第496 條第1 項第2 款所謂，判決理由與主文顯有
    矛盾，係指判決依據當事人主張之事實，認定其認求或抗辯
    為有理由或無理由，而於主文為相反之意思諭示，且其矛盾
    甚為顯然者而言。本件確定判決於理由項下，認定再審原告
    對於再審被告部分之上訴，不能認為有理由，而於主文諭示
    駁回再審原告之上訴。依前揭說明，亦無判決理由與主文顯
    有矛盾之情形。
四、綜上所述，再審原告主張原確定判決有前揭再審事由，實有
    未合或無理由，其指摘原確定判決違法不當，求予廢棄改判
    ，為不合法及無理由，應予駁回。至再審原告其餘有關該切
    結書或時效取得所有權之主張，均核與再審期間及要件不符
    ，本院自無庸審酌，併此敘明。
五、據上論結，本件再審之訴為無理由，依民事訴訟法第85條第
    1 項，判決如主文。
中    華    民    國    100     年    3     月   31   日
                  民事第一庭審判長法  官  林芮伶
                                  法  官  周俞宏
                                  法  官  李文輝
以上正本係照原本作成。
本判決不得上訴。
中    華    民    國    100     年    3     月   31   日
                                  書記官  王博昭
附表（99年再易字第10號）
┌─┬─────┬────────────┬─────┬──┐
│編│  建 號   │        基地坐落        │建物主要建│權利│
│號│          │      -------------     │築材料用途│範圍│
│  │          │        建物門牌        │及面積    │    │
│  │          │                        │          │    │
├─┼─────┼────────────┼─────┼──┤
│1 │345棟次(即│嘉義市○區○○段880地號 │木造房    │全部│
│  │A1、A2、A3│----------------------- │227.33㎡  │    │
│  │、A4建物) │嘉義市東區盧厝20號      │          │    │
├─┼─────┼────────────┼─────┼──┤
│2 │346棟次(即│同上                    │木造（鐵皮│全部│
│  │B1、B2、B3│                        │頂）置物室│    │
│  │、B4建物) │                        │304.65㎡  │    │
├─┼─────┼────────────┼─────┼──┤
│3 │347棟次(即│同上                    │木造（鐵皮│全部│
│  │C建物)    │                        │頂）置物室│    │
│  │          │                        │99.00㎡   │    │
├─┼─────┼────────────┼─────┼──┤
│4 │348棟次(即│同上                    │竹造（鐵皮│全部│
│  │D建物)    │                        │頂）置物室│    │
│  │          │                        │65.32㎡   │    │
├─┼─────┼────────────┼─────┼──┤
│5 │349棟次(即│同上                    │木造（鐵皮│全部│
│  │E建物)    │                        │頂）置物室│    │
│  │          │                        │49.50㎡   │    │
└─┴─────┴────────────┴─────┴──┘